臺灣臺南地方法院民事判決
110年度訴字第21號
原      告  中國信託商業銀行股份有限公司

法定代理人  利明献


訴訟代理人  高義欽
            楊紋卉
            洪敏智
被      告  劉端善

上列當事人間請求給付簽帳卡消費款等事件，經臺灣臺北地方法
院裁定（109年度訴字第6959號）移送前來，本院於民國110年10
月15日言詞辯論終結，判決如下：
    主      文
被告應給付原告新臺幣捌拾壹萬肆仟柒佰捌拾參元，及如附表所
示利息與違約金。
原告其餘之訴駁回。
訴訟費用由被告負擔百分之九十八，餘由原告負擔。
本判決於原告以新臺幣貳拾柒萬壹仟陸佰元供擔保後，得假執行
。
原告其餘假執行之聲請駁回。
    事實及理由
壹、程序方面
　　原告於訴狀送達後將原訴變更（詳見臺灣臺北地方法院109
    年度訴字第6959號民事卷宗﹝下稱北院卷﹞第7頁至第11頁、
    本院110年度訴字第21號民事卷宗﹝下稱本院卷﹞第65頁至第6
    9頁），核與民事訴訟法第255條第1項但書第3款規定相符，
    先予敘明。
貳、實體方面　　
一、原告聲明：⒈被告應給付原告新臺幣(下同)825,224元，及如
    附表所示利息、如附表備註欄所示違約金；⒉願供擔保請准
    宣告假執行。並主張如下：
  ㈠被告前於民國89年1月6日向原告請領信用卡使用，雙方約定
    被告得於特約商店記帳消費，迄至95年4月23日止累計消費
    記帳金額達216,348元（計算式：消費款202,157元＋循環利
    息10,441元＋逾期手續費等其他費用3,750元＝累計消費記帳
    金額216,348元），爰依信用卡契約之法律關係，請求被告
    給付216,348元及如附表編號1所示利息。
  ㈡被告於93年5月24日向原告申辦現金卡借款，約定借款最高限
    額500,000元，雙方並同意日後原告得視被告信用狀況隨時
    調整借款額度，此筆借款自93年5月24日採循環動用，利息
    採機動利率計付，屆期本息應如數清償，如有停止付款或拒
    絕承兌或付款者，或任何一宗債務不依約清償本金或付息者
    等情形，債務視為全部到期；被告自94年11月24日後即未依
    約清償本息，尚積欠139,900元，爰依消費借貸契約之法律
    關係，請求被告給付借款139,900元及如附表編號2所示利息
    。
  ㈢被告於86年6月26日向原告申辦金融卡融資，約定借款最高限
    額200,000元，在借款最高限額內採循環動用，利息採機動
    利率計付，屆期本息應如數清償，如不依約清償或攤還本金
    時，債務視為全部到期；被告自95年2月23日後即未依約清
    償本息，尚積欠218,976元，爰依消費借貸契約之法律關係
    ，請求被告給付218,976元及如附表編號3所示利息。
  ㈣被告於90年9月14日向原告借款250,000元，約定借款期間自9
    0年9月26日起至91年9月26日止，此筆借款在借款最高限額
    內採循環動用，利息採機動利率計付，如遲延繳納本金或利
    息，除按上開利率計息外，逾期在6個月以內者，按上開利
    率10%加計違約金，逾期超過6個月者，按上開利率20%計付
    違約金，不依約清償或攤還本金時，債務視為全部到期；被
    告自96年4月30日後即未依約清償本息，積欠250,000元，爰
    依消費借貸契約之法律關係，請求被告給付250,000元及如
    附表所示利息、如附表備註欄所示違約金。
  ㈤被告積欠上開四筆債務未為清償，屢經催討未果，爰依信用
    卡契約及消費借貸契約之法律關係提起本件訴訟，並願意將
    利息起算日減縮自起訴狀送達被告翌日往前回溯五年起計算
    。
二、被告則以：承認有積欠原告所述債務，但本件債務已罹於時
    效，目前也無能力清償等語置辯。並聲明：原告之訴及假執
    行之聲請均駁回。
三、不爭執事實
　　被告對原告負有原告所主張各筆債務。
四、兩造間爭點
　㈠被告主張時效抗辯，有無理由？
　㈡原告依信用卡契約及消費借貸契約，請求被告給付如附表所
    載金額、利息及違約金（見本院卷第69頁），有無理由？　
五、法院的判斷
　㈠被告應該依契約清償欠款814,783元。
　　⒈按「稱消費借貸者，謂當事人一方移轉金錢或其他代替物
      之所有權於他方，而約定他方以種類、品質、數量相同之
      物返還之契約」、「遲延之債務，以支付金錢為標的者，
      債權人得請求依法定利率計算之遲延利息。但約定利率較
      高者，仍從其約定利率」、「約定利率，超過週年百分之
      十六者，超過部分之約定，無效」、「自一百零四年九月
      一日起，銀行辦理現金卡之利率或信用卡業務機構辦理信
      用卡之循環信用利率不得超過年利率百分之十五」、「當
      事人得約定債務人於債務不履行時，應支付違約金」，民
      法第474條第1項、第233條第1項、第205條、銀行法第47
      條之1第2項、民法第250條第1項分別定有明文。又「持卡
      人依其與發卡機構所訂立之信用卡使用契約，取得使用信
      用卡向特約商店簽帳消費之資格，並對發卡機構承諾償付
      帳款，而發卡機構則負有代持卡人結帳，清償簽帳款項之
      義務。此種持卡人委託發卡機構付款之約定，具有委任契
      約之性質，倘持卡人選擇以循環信用方式繳款，就當期應
      償付之帳款僅繳付最低應繳金額，其餘應付款項由發卡機
      構先行墊付，持卡人則依約定給付循環利息者，又具有消
      費借貨契約之性質」（最高法院89年度台上字第1628號民
      事判決可資參照）。
　　⒉原告就其主張上述事實，已提出信用卡申請書暨約定條款
      影本、信用卡帳務明細暨消費明細表、現金卡申請書暨約
      定書影本、現金卡帳務明細暨帳戶還款交易明細、金融卡
      融資借款暨約定書影本、基本放款利率查詢、借款帳務明
      細暨放款帳戶還款交易明細、借據影本、借款帳務明細暨
      放款帳戶還款交易明細、放款帳戶利率查詢等件各1份為
      證(見北院卷第15頁至第19頁、第21頁至第63頁、第65頁
      至第71頁、第73頁至第79頁、第81頁至第87頁、第89頁及
      第91頁、第93頁至第101頁、第103頁、第105頁至第107頁
      及第111頁至第119頁、第109頁)，復為被告所不爭執(見
      本院卷第86頁)，自堪認定。至於原告所提放款帳戶還款
      交易明細，就如附表編號4所示債務記載貸款餘額為213,6
      99元部分（見北院卷第119頁），因該交易明細於95年6月
      16日記載「滾息3,539」後即未再有計息紀錄，堪認應係
      受銀行資產評估損失準備提列及逾期放款催收款呆帳處理
      辦法拘束所致，實際未清償本金數額仍為250,000元，附
      此敘明。
　㈡本件債務超過時效部分，除原告已經主動捨棄請求外，本院
    也已經將循環利息部分剔除，其他債務都沒有超過時效，所
    以被告可以拒絕清償已超過時效部分債務，但不能用這個理
    由拒絕清償其他債務。
　　⒈按「請求權，因十五年間不行使而消滅。但法律所定期間
      較短者，依其規定」、「利息、紅利、租金、贍養費、退
      職金及其他1年或不及1年之定期給付債權，其各期給付請
      求權，因5年間不行使而消滅」、「消滅時效，自請求權
      可行使時起算」、「消滅時效，因左列事由而中斷：一、
      請求。二、承認。三、起訴」、「時效完成後，債務人得
      拒絕給付」，民法第125條、第126條、第128條前段、第1
      29條第1項、第144條第1項分別定有明文。
　　⒉被告雖辯稱本件債務均已罹於時效，惟細繹原告所提交易
      明細，可知被告就此4筆債務最後繳款日依序為94年11月2
      5日、98年12月24日、98年12月24日、102年3月29日，各
      筆債務本金請求權時效因被告承認而中斷，分別自94年11
      月26日、98年12月26日、98年12月26日、102年3月30日重
      新起算，迄至原告於109年9月30日具狀向臺灣臺北地方法
      院提起本件訴訟（見北院卷第7頁之民事起訴狀收狀戳章
      ）尚未逾15年，故各筆債務本金部分均尚未罹於時效。
　　⒊原告於109年9月30日提起本件訴訟，自該日起亦會發生時
      效中斷效力，因利息適用5年短期時效，故部分利息確實
      已罹於時效，被告得拒絕給付。依此計算，原告所請求利
      息債權部分，回溯5年即自104年10月1日起，尚未罹於時
      效，仍得向被告請求給付。原告於本案僅請求自起訴狀繕
      本送達被告翌日往前回溯五年即自104年10月27日計算之
      利息（見北院卷第140-1頁之送達證書），為有理由。
　　⒋原告請求給付上述循環利息10,441元部分，係被告於95年4
      月24日前還款後所剩未清償利息(見北院卷第21頁)，應已
      罹於時效，被告得拒絕給付，故原告此部分請求，應予駁
      回。
　　⒌被告固又辯稱無力償還，惟此係其實際上有無經濟能力清
      償問題，並非可以拒絕清償之正當理由，故不足採，附此
      敘明。
　㈢按「約定之違約金額過高者，法院得減至相當之數額」，民
    法第252條復有明文。「約定之違約金苟有過高情事，法院
    即得依此規定核減至相當之數額，並無應待至債權人請求給
    付後始得核減之限制。此項核減，法院得以職權為之，亦得
    由債務人訴請法院核減」、「倘當事人所約定之違約金過高
    者，為避免違約金制度造成違背契約正義等值之原則，法院
    得參酌一般客觀事實、社會經濟狀況及當事人所受損害情形
    ，依職權減至相當之金額」（最高法院79年台上字第1612號
    判例要旨、102年度台上字第1606號民事判決可資參照）。
    本件如附表編號4所示債務已因遲延利息而獲有相當經濟利
    益，本院審酌金融業違約金標準，並衡以一般客觀事實、社
    會經濟狀況、當事人所受損害情形等一切情事，認原告併請
    求違約金部分，洵屬過高，爰依前揭法律規定依職權酌減至
    1,200元。
　㈣綜上，原告依信用卡契約及消費借貸契約之法律關係，請求
    被告給付如主文第1項所示金額、利息及違約金，洵屬有據
    ，自應准許。逾此範圍之請求，則為無理由，應予駁回。
六、原告陳明願供擔保聲請宣告假執行，就其勝訴部分，核無不
    合，爰酌定相當擔保金額，予以准許。原告敗訴部分，假執
    行聲請因訴之駁回而失所附麗，應予駁回。
七、訴訟費用負擔之依據：民事訴訟法第79條。
中　　華　　民　　國　　110 　年　　10　　月　　29　　日
                    民事第一庭  法  官  陳谷鴻
以上正本證明與原本無異。　　　　　　　　　　
如不服本判決，應於判決送達後20日內，向本院提出上訴狀並表
明上訴理由，如於本判決宣示後送達前提起上訴者，應於判決送
達後20日內補提上訴理由書（須附繕本）。
如委任律師提起上訴者，應一併繳納上訴審裁判費（參照民事訴
訟法施行法第9條：上訴人有律師為訴訟代理人，或依書狀上之
記載可認其明知上訴要件有欠缺者，法院得不行民事訴訟法第44
2條第2項及第444條第1項但書之程序）。
中　　華　　民　　國　　110 　年　　11　　月　　2 　　日
                                書記官  呂伊謦
【附表】　　　　
編號 請求金額 計息本金 逾    期    利    息    計    算 違約金 1 216,348元 205,907元 202,157元 自民國104年10月27日起至清償日止，按週年利率15%計算之利息。 無 2 139,900元 139,900元 139,900元 自民國104年10月27日起至清償日止，按週年利率9.88%計算之利息。 無 3 218,976元 218,976元 218,976元 自民國104年10月27日起至清償日止，按週年利率12.7%計算之利息。 無 4 250,000元 250,000元 250,000元 自民國104年10月27日起至民國110年5月20日止，按週年利率17.26%計算之利息，暨自民國110年5月21日起至清償日止，按週年利率16%計算之利息。 1,200元 備註： ⒈請求金額欄以黑色字體記載部分為原告請求給付金額共825,224元，以灰色字體記載部分則為本院准許請求給付金額共814,783元。 ⒉編號1所示債務最後准許請求給付金額＝消費款202,157元＋逾期手續費等其他費用3,750元＝205,907元。原告自始未將循環利息及逾期手續費等其他費用列入計息本金，故編號1所示計息本金為積欠消費款202,157元，附此敘明。 ⒊利息逾5年短期時效部分，除編號1所示債務關於循環利息10,441元部分由本院駁回請求外，原告於本案均已捨棄請求（見本院卷第69頁）。 ⒋原告表示為配合修正後民法第205條規定自110年7月20日起施行，關於編號4所示債務，利息自110年5月21日起改按年利率16%計算（見本院卷第67頁）。 ⒌關於編號4所示債務，原告請求自96年5月1日起，逾期超過6個月者，按上開年利率20%加付違約金（見本院卷第69頁），惟經本院酌減為1,200元。